【裁判字號】    92,上易,354
【裁判日期】    921021
【裁判案由】    損害賠償
【裁判全文】
臺灣高等法院臺中分院民事判決  九十二年度上易字第三五四號
    上  訴  人  暉鼎資源管理股份有限公司
    法定代理人  乙○○
    法定代理人  甲○○
    法定代理人  丙○○
右當事人間請求損害賠償事件，上訴人對於中華民國九十二年七月十七日臺灣臺中地
方法院九十二年度訴字第一○九○號第一審判決提起上訴，本院於民國九十二年十月
七日言詞辯論終結，玆判決如左：
    主    文
原判決關於命上訴人給付之金額超過新台幣壹拾參萬壹仟貳佰陸拾貳元本息部分及訴
訟費用之裁判（除確定部分外）均廢棄。
右廢棄部分，被上訴人在第一審之訴駁回。
其餘上訴駁回。
第一、二審訴訟費用（除確定部分外）由上訴人負擔五分之二，餘由被上訴人負擔。
第一、二審參加訴訟費用（除確定部分外）由參加人負擔五分之二，餘由被上訴人負
擔。
    事    實
甲、上訴人方面：
一、聲明：求為判決：
（一）原判決關於命上訴人給付新台幣（以下同）三十四萬二千五百八十九元及法定
      遲延利息暨命負擔訴訟費用之裁判均廢棄。
（二）右廢棄部分，被上訴人第一審之訴駁回。
二、陳述：除與原判決所載相同部分予以引用外，補述略稱：
（一）被上訴人受僱人張紹文右轉未顯示方向燈或手勢，亦未暫停讓上訴人受僱人吳
      英興之右方車先行，違反道路交通安全規則第一百零二條第一項第二、三款規
      定，自有過失，原判決認上訴人未能證明張紹文曾顯示方向燈或手勢，舉證責
      任之認定有誤，且原判決認張紹文車在前，亦有違誤；另張紹文之轉彎車未讓
      吳英興之直行車先行，亦違反道路交通安全規則第一百零二條第一項第六款規
      定，亦有過失：
  １、按「汽車行駛至交岔路口，其行進、轉彎，應依左列規定：．．．二、車輛行
      至無號誌．．之交岔路口，．．．如同為直行車或轉彎車者，左方車應暫停讓
      右方車先行．．．三、右轉彎時，應距交岔路口三○公尺前顯示方向燈或手勢
      ，駛至路口後再行右轉」，道路交通安全規則第一百零二條第二、三款定有明
      文。
  ２、查上訴人之受僱人吳英興駕駛車號７Ｕ－一六三號聯結車在龍井鄉○○路右側
      車道行駛，適被上訴人之受僱人張紹文駕駛車號ＫＲ－六四三號聯結車在同向
      左側車道行駛，至國鈺木材行前岔路口時，現場無號誌，張紹文未顯示方向燈
      或手勢即右轉，致吳英興閃避不及，車頭撞上張車之右後方，則張紹文右轉時
      未在距交岔路口三十公尺前顯示方向燈或打手勢，亦未暫停讓吳英興之右方車
      先行，顯已違反上開規定。
  ３、被上訴人主張張紹文曾顯示方向燈或手勢，對此積極事實應負舉證責任，原判
      決認應由上訴人舉證張紹文未顯示方向燈或手勢，對舉證責任之分配認定有誤
      。
  ４、從現場圖繪製之張紹文車輛行進方向可知，該車原為從南向北行駛，然後再向
      東右轉，吳英興之車輛則一直從南向北行駛，則二車原先均為直行車，原判決
      認張紹文車在吳英興車之前，並非事實，且亦非得以此即認定無上開條文之適
      用。
  ５、退步言之，縱認無上開條文之適用，依道路交通安全規則第一項第六款規定：
      「汽車行駛至交岔路口，其行進、轉彎，應依左列規定．．．六、轉彎車應讓
      直行車先行．．．」，張紹文車為右轉車，未讓吳英興之直行車先行，亦有過
      失。
  ６、張紹文於鈞院證稱於右轉時曾打方向燈云云，因其為被上訴人僱用之司機，且
      為本件駕車肇事之司機，所為證詞偏袒被上訴人，不足採信。
（二）依現場圖觀之，輪胎痕從內車道右轉至農路，長度為八．四公尺，剎車痕則係
      朝輪胎痕之方向，長度四．八公尺，輪胎痕及剎車痕分別為張紹文及吳英興之
      曳引車肇事後所留，業經張、吳二人證述在卷，顯見張紹文之曳引車確從內車
      道突然右轉進入農路，導致吳英興之曳引車剎車不及而撞上。又依照片觀之，
      張紹文駕駛之之曳引車右後方黃色欄桿斷裂，後方橫桿靠右部分亦斷裂，曳引
      車後方之中間部分則看不出被撞擊之痕跡，另吳英興所駕駛之曳引車右前方損
      壞，顯見本件車禍係吳英興駕駛之曳引車右前方撞及張紹文所駕駛之曳引車右
      後方，更足以證明張紹文曳引車係從內車道右轉進入農路，而非在吳英興曳引
      車之正前方直行。且被上訴人所僱用之司機張紹文之過失較重，是肇事的主因
      ，上訴人所僱用之偏用之司機吳英興過失較輕。
（三）台灣省台中縣區車輛行車事故鑑定委員會之鑑定意見認為張紹文無肇事因素，
      顯與事實不符，不足採憑。又原判決認定張紹文所駕駛之曳引車在吳英興所駕
      駛之曳引車正前方直行，被吳英興所駕駛之曳引車追撞一節，與事實不符。
（四）被上訴人受僱人張紹文之過失程度應佔八成，上訴人受僱人吳英興之過失程度
      應佔二成，上訴人受有營業損失六十八萬七千二百一十六元得主張抵銷：
  １、本件車禍主要係因被上訴人僱用之司機張紹文駕駛曳引車右轉未讓上訴人受僱
      人吳英興之直行車先行所致，其過失程度應佔八成，上訴人僱用之司機吳英興
      未注意前方車輛突然右轉而未及時閃避，雖有疏失，但過失程序顯較張紹文為
      輕，二者之比例應為八比二。
  ２、張紹文為被上訴人之使用人，其既與有過失，依民法第二百十七條第三項規定
      ，上訴人得主張被上訴人與有過失。
  ３、上訴人以廢棄物清除、處理等為業務，領有台中縣政府發給之廢棄物清除許可
      證（見原審被證四號）。九十一年之營業收入共一千二百七十五萬四千二百七
      十九元（不含稅），包括：(1)向信鼎環保技術服務股份有限公司清運灰渣，收
      入一千零一十七萬五千八百二十八元；(2)向梧棲鎮公所轉運垃圾，收入一百六
      十八萬九千五百零七元；(3)向大甲鎮公所轉運垃圾，收入八十八萬八千九百四
      十四元。上訴人車輛於九十一年三月五日入廠修理，於四月二十九日完工，計
      修理五十九天，上訴人以車號七Ｕ－一六一、七Ｕ－一六二及七Ｕ－一六三號
      三部曳引車營業，則上訴人得請求系爭車輛五十九天之營業損失六十八萬七千
      二百一十六元（12,754,279×59/365÷3=687,216.859，小數點以下不計），
      上訴人就上開營業損失得主張抵銷。
（五）上訴人公司之上述曳引車有投保強制險中之車損險，車損險有包括賠償第三人
      及自己車子的損害，但本件上訴人並未請求被上訴人賠償曳引車之損害。
三、證據：除引用原審立證方法外，另聲請訊問證人吳英興。
乙、參加人中國產物保險股份有限公司方面：參加人為上訴人參加訴訟，陳稱：
（一）被上訴人所僱用之司機張紹文陳稱伊於肇事當天行駛於外側車道被吳英興所駕
      駛之曳引車撞及一節，並非真實，因為曳引機的車身長，轉彎所需之弧度大，
      必須要有較大空間方能右轉，應係由內側車道右轉轉入外側車道時肇事。
（二）另依車子被撞的情形，被上訴人的曳引車翻覆，可見被上訴人之曳引車係由內
      側車道向右轉彎，才會翻覆，若如被上訴人的司機所述，上訴人司機是從正後
      方撞擊，被上訴人的車子應只會往前衝，不會翻覆。
（三）上訴人的車子有投保車體險、第三責任險（包括人員傷亡強制險以及財損險）
      ，本件沒有人傷亡所以強制險部分沒有賠人員傷亡的損害，上訴人公司車子受
      損部分我們公司賠了壹佰零柒萬柒佰伍拾壹元，至於被上訴人公司部分還沒有
      理賠，我們認為上訴人公司的司機沒有過失。
（四）提出中國產物保險股份有限公司車險理賠計算書影本一件、照片二十一張（本
      36-39）。
丙、被上訴人方面：
一、聲明：求為判決：上訴駁回。
二、陳述：除與原判決所載相同部分予以引用外，補述略稱：
（一）台灣省台中縣區車輛行車事故鑑定委員會為公正之第三人，其在車禍之鑑定上
      屬專業判斷，其鑑定意見認為被上訴人之司機張紹文無肇事因素，應足採信，
      上訴人認為被上訴人之司機張紹文有過失，此乃上訴人之片面看法，上訴人若
      對台灣省台中縣行車事故鑑定委員會鑑定意見書有不同看法，自應依法定程序
      聲請覆議，上訴人竟不依法定程序處理，而妄自指摘鑑定結果不當，不足採信
      。
（二）上訴人聲稱有營業損失六十八萬七千二百一十六元，並主張抵銷，惟查：被上
      訴人在本件事故發生後經查證並無過失責任，上訴人依民法第二一七條規定主
      張過失相抵，即非可採。
（三）上訴人主張其修理曳引車之日數共五十九天，對此點，被上訴人沒有意見。
（四）被上訴人受損的曳引車雖然耐用年數為六年，但因被上訴人有定時保養，因此
      可用十五年以上，該車現仍在營運中，並有五十萬元之價值。
（五）上訴人僱用之司機吳英興為職業駕駛人，其注意能力應較一般人為高，更應注
      意駕駛安全，俾免事故發生，本件車禍係因上訴人僱用之司機吳英興未注意與
      同方向前方被上訴人所僱用人張紹文所駕駛之曳引車保持安全距離，以致肇事
      ，吳英興就此點有過失。
（六）肇事當時，我造的車子亦係行駛於外側車道，並非行駛於內側車道。
三、證據：除引用原審立證方法外，補提：照片二十五張（本29-35、53-60）為證。
    聲請訊問證人張紹文。
    理    由
一、被上訴人主張：上訴人之受僱人吳英興於前揭時地，駕駛上訴人所有ＴＵ─一六
    三號貨櫃曳引車，應隨時注意車前狀況，後車與前車之間應隨時保持可以煞停之
    距離，竟疏未注意，致該車之頭部撞及同一方向行駛在前欲右轉之被上訴人所有
    由其受僱人張紹文駕駛之ＫＲ─六四三號貨櫃曳引車之後側，致被上訴人所有前
    揭貨櫃曳引車翻覆受損，致被上訴人支出修車費用新台幣（以下同）十八萬五千
    七百五十九元，且該車送修期間無法以該車載運貨物，受有營業損失三十八萬四
    千元，合計五十六萬五千七百五十九元，上訴人所僱用之司機因上述過失行為不
    法侵害被上訴人之權利，自應賠償被上訴人所受之損害，爰本於侵權行為損害賠
    償之法律關係，求為命上訴人給付被上訴人五十六萬五千七百五十九元及自訴狀
    繕本送達翌日起至清償日止按年息百分之五計付利息之判決（原審判命上訴人給
    付被上訴人三十四萬二千五百八十九元及遲延利息，駁回被上訴人其餘之請求，
    未據被上訴人聲明不服）。
二、上訴人則以：本件車禍係因被上訴人右轉未做手勢及顯示右轉燈，並且未暫停讓
    上訴人受僱人吳興英車輛先行，為肇事主因，上訴人所有之車輛因而受損，於九
    十一年三月五日送修至同年四月二十九日完，共五十九天未能營業，每日損失一
    萬一千六百四十八元，合計損失六十八萬七千二百十六元，主張扺銷對被上訴人
    之賠償等語置辯。
三、
（一）被上訴人主張：上訴人之受僱人吳英興於前揭時地，駕駛上訴人所有ＴＵ─一
      六三號貨櫃曳引車，應隨時注意車前狀況，後車與前車之間應隨時保持可以煞
      停之距離，竟疏未注意，致該車之頭部撞及同一方向行駛在前欲右轉之被上訴
      人所有由其受僱人張紹文駕駛之ＫＲ─六四三號貨櫃曳引車之後側，致被上訴
      人所有前揭貨櫃曳引車翻覆受損
（二）被上訴人主張因上訴人受僱人吳英興之過失致其所有之車輛被撞而發生毀損之
      事實，業據其提出台灣省台中縣區車輛行車事故鑑定委員會鑑定意見書一份，
      並經本院向台中縣警察局烏日分局龍井分駐所調閱本件車禍全部卷證（內含肇
      事現場圖、道路交通事故處理紀錄登記簿影本各一份）、估價單四紙、計價單
      二張、修理日程單一張等為證；並經證人蔡茂生供證被上訴人所有前揭之車輛
      曾因受損送其修理等情。本件係上訴人受僱人駕駛之車輛以車頭撞及正在右轉
      之被上訴人所有之車輛，為二造所不爭執，亦即係上訴人受僱人所駕駛之車輛
      在後，而被上訴人所有之車輛在前，上訴人受僱人本應隨時注意車前狀況，並
      採取必要安全措施，依當時情況，並無不能注意之情況，上訴人之受僱人仍未
      加以注意，致撞及被上訴人之車輛，其自有過失，且被上訴人車輛之受損與該
      受僱人行為具有相當因果關係，是被上訴人之主張堪認為實在。按民法第一百
      八十四條第一項規定因故意或過失，不法侵害他人之權利者，負損害賠償責任
      。故意以背於善良風俗之方法，加損害於他人者亦同。另同法第一百八十八條
      第一項亦規定，受僱人因執行職務，不法侵害他人之權利者，由僱用人與行為
      人連帶負損害賠償責任。但選任受僱人及監督其職務之執行，已盡相當之注意
      或縱加以相當之注意而仍不免發生損害者，僱用人不負賠償責任。本件上訴人
      為吳英興之僱用人，對於吳英興過失所致被上訴人所有之車輛受損，依前揭規
      定，自應負損害賠償責任。茲敘述被上訴人得請求賠償金額如下：
（三）被上訴人所有前揭車輛，係於八十一年十一月申領照使用，有汽車新領牌照登
      記書、汽車保險單一份等附卷足稽，現被上訴人主張其以壹拾捌萬肆仟柒佰元
      修復，其中零件為玖萬壹仟貳佰拾伍元，工資玖萬仟肆佰陸拾伍元，並提
      出估價單四張、計費單二紙等為證，上訴人就此亦不爭執，此部分事實亦可認
      定，本件汽車之修理既以新零件更換被損之舊零件，則上訴人以修理費作為損
      害賠償之依據，自應將零件折舊部分予以扣除。依行政院所頒「固定資產耐用
      年數表」及「固定資產折舊率表」之規定，貨櫃曳引車之耐用年數為六年，依
      此計算，其已超過耐用年數，無論依平均法或定率遞減法折舊，一般均留有百
      分之十之殘值，故其零件之折舊為玖萬壹仟貳佰拾伍元之十分之一即九千一
      百二十四元（元以下四捨五入）加上工資九萬三千四百六十五元，合計為十萬
      二千五百八十九元。另被上訴人主張其所有前揭之汽車每日之營業額為六千元
      ，上訴人亦陳述可以接受，自可認為真正，至被上訴人雖主張其汽車因送修不
      能營業自九十一年三月五日起至同年五月二十二日止，共六十四日，惟為上訴
      人所否認，被上訴人雖提出送修之時程表一張為證，惟其中三月六日至三月十
      日及三月十三日至四月十一日，分別為等待保險人員看車，及通知保險人員看
      引擎，證人蔡茂生亦證稱，被上訴人公司有一輛ＫＲ六四三車子由我修理，我
      修理板金部分，三月五日發生車禍，三月六日到十日請保險人員過來，詳如我
      今日庭呈的修理進度明細表所載。板金之外其他部分是請配合場商修理，該車
      有拖到別的廠商修理，到五月二十二日才試車完工。該車如果沒有待料，必須
      一個月到一個半月才能完工等語，有本院九十二年六月十日言詞辯論筆錄一份
      在卷足稽，是前揭修復之時間前後雖共七十八天，惟必須扣除等待保險人員看
      車及引擎共三十四天，及待料等時間，應以四十天為合理。故被上訴人請求營
      業損失以六千元乘以四十共二十四萬元，為有理由，應予准許，超過前揭金額
      部分為無理由，應予駁回。
（四）至上訴人抗辯，本件車禍係被上訴人受僱人與上訴人受僱人同方向行使，被上
      訴人受僱人張紹文右轉未做手勢及顯示右轉燈，並且未暫停讓上訴人受僱人吳
      英興車輛先行，為肇事主因，致上訴人所有之車輛受損，於九十一年三月五日
      送修至同年四月二十九日修復，共五十九天未能營業，每日損失一萬一千六百
      四十八元，合計損失六十八萬七千二百十六元，主張扺銷對被上訴人之賠償等
      語。按道路交通安全規則第一百零二條第一項第二款、第三款規定，汽車行駛
      至交岔路口，其行進轉彎，應依左列規定．．、車輛行至無號誌．．之交岔路
      口．．如同為直行車或轉彎車者，左方車應暫停讓右方車先行，三、右轉彎時
      ，應距交岔路口三十公尺前顯示方向燈或手勢，駛至路口後再行右轉。惟查，
      本件車禍係上訴人之受僱人吳英興所駕駛之車輛車頭撞及同方向行駛正在右轉
      之被上訴人受僱人張紹文所駕駛之車輛車尾，為二造所不爭執，且有前揭肇事
      現場圖及道路交通事故處理紀錄登記簿各一份在卷可證，另由前揭現場圖觀之
      ，肇事後被上訴人所有車輛係停放在已完成右轉之路口觀之，當時二車雖同方
      向行使，惟被上訴人所有之車輛係在上訴人所有車輛之前，與前揭條文規定不
      同，故無前揭所謂同為直行車或轉彎車者，左方車應暫停讓右方車先行規定之
      適用，且被上訴人已否認其受僱人未有右轉前未做手勢及顯示右轉燈之情事，
      被告亦未舉證證明之，是上訴人所辯尚屬無據，自無可採。
六、綜前所述，本件被上訴人得請求上訴人給付之金額為十萬二千五百八十九元加上
    二十四萬元，合計為三十四萬二千五百八十九元，於此範圍內之請求，及自起訴
    狀繕本送達之翌日即九十二年四月十八日起至清償日止，按年息百分之五計算之
    利息，應予准許。逾此之請求應予駁回。
七、本件事證已臻明確，兩造其餘攻擊防禦方法及舉證，核於判決結果無影響，爰不
    逐一論述，併此敘明。
（一） 證人吳英興稱：（本二二）
      「事故發生前，被上訴人所僱用的司機所開的曳引車是走在內側車道，要右轉
      時右後方的部分被我的車子撞到，（法官提示原審卷八十一頁現場圖）這張現
      場圖上所寫的煞車痕是我所開的車子的煞車痕，所寫的輪胎痕是被上訴人所僱
      用的司機所開的車子的輪胎痕，我所開的車子在被上訴人良星交通企業股份有
      限公司所僱用的司機所開的車子要右轉時，我的車子與他的車子約相距七公尺
      ，我當時的時速約四十公里，當時對照司機所開的車子沒有打方向燈，當時我
      車上只有我一人，對照司機所開的車子也沒有載人。」
（一）證人張紹文於本院證稱：（本26)
１、「我在被上訴人良星交通企業股份有限公司擔任曳引車的司機。」
２、「我當天開被上訴人良星交通企業股份有限公司的曳引車（法官提示原審八十一
    頁現場圖），當天我所駕駛的曳引車是走在外側車道，我的車子是從要右轉，現
    場的輪胎痕是我車子的輪胎痕，現場圖上煞車痕是上訴人暉鼎資源管理股份有限
    公司司機所開車子的煞車痕，現場沒有交通號誌，連閃光黃燈都沒有，我當時有
    打右轉方向燈，當時車上只有我自己一個人，沒有載其他人，我的車子是正後方
    被撞到，並不是右側部分的中間被撞，我當時車速只有十公里左右。」
八、據上論結：本件上訴為一部有理由，一部無理由，依民事訴訟法第四百五十條第
    、第四百四十九條第一項、第七十九條但書、第八十五條第一項前段、第二項、
    第四百六十三條、第三百八十條第一項前段、第三百九十條第二項、第三百九十
    二條判決如主文。
中      華      民      國    九十二    年      十      月    二十一    日
                                      臺灣高等法院民事第一庭
~B1        審判長法官
~B2              法官
~B3              法官
右為正本係照原本作成。
如對本判決上訴，須於判決送達後二十日內向本院提出上訴狀，未表明上訴理由者，
，應於上訴後二十日內向本院提出理由書。
~B                 書記官  粘銘環
中      華      民      國    九十二    年      十      月     十四     日


司法院資訊處製作；財團法人民間司法改革基金會備份。
